臺灣臺南地方法院臺南簡易庭民事判決
110年度南簡字第1269號
原      告  日盛國際商業銀行股份有限公司

法定代理人  黃錦瑭  
訴訟代理人  李曉雲  
            黃冠偉律師
被      告  郭文維  


            郭蔡彩鸞
            郭怡雯  
            郭文勳  
上列當事人間請求塗銷遺產分割登記等事件，經本院於民國110
年12月8日言詞辯論終結，判決如下：
    主  文
一、被告間就被繼承人郭碧恭所遺如附表所示之不動產，於民國
    一百零九年十月三十日所為遺產分割協議之債權行為，及於
    民國一百零九年十一月三日所為分割繼承登記之物權行為，
    均應予撤銷。
二、被告郭蔡彩鸞應將如附表所示之不動產，於民國一百零九年
    十一月三日所為之繼承登記予以塗銷。
三、訴訟費用新臺幣肆仟陸佰參拾元由被告連帶負擔。
    事實及理由
一、程序事項：被告經合法通知，無正當理由未於言詞辯論期日
    到場，均核無民事訴訟法第386條所列各款情形，爰依原告
    之聲請，由其一造辯論而為判決。
二、原告起訴主張：
(一)被告郭文維向原告申請貸款，現尚有款項新臺幣（下同）42
    8,339元及其利息未償還，原告並已取得本院核發之101年度
    司執字第6789號債權憑證在案。
(二)訴外人即被繼承人郭碧恭於民國109年8月14日死亡，被告郭
    文維為郭碧恭繼承人之一，本應自郭碧恭死亡時即承受郭碧
    恭財產上一切權利、義務，被吿卻以遺產分割協議將郭碧恭
    生前所有如附表所示之不動產（下稱系爭不動產）分割由被
    告郭蔡彩鸞一人取得所有權。被告郭文維前開處分系爭不動
    產之行為係以財產為標的，屬無償行為，並使其陷於無資力
    而有害及原告之權利。爰依民法第244條第1項規定，請求撤
    銷被告間就系爭不動產所為遺產分割協議之債權行為及分割
    繼承登記之物權行為，並依同條第4項規定，請求回復原狀
    為被吿全體繼承人公同共有等語。
(三)並聲明：如主文第1項、第2項所示。
三、被告答辯：
(一)被告郭文維未於最後言詞辯論期日到場，然之前到場陳述稱
    ：我父親過世前說希望錢可以給我母親郭蔡彩鸞，我母親沒
    有工作，所以子女決定將父親的遺產都給母親，其他兄弟姊
    妹也同意都分給母親，我名下沒有其他財產給銀行等語。併
    為答辯聲明：駁回原告之訴。
(二)被告郭蔡彩鸞、郭怡雯、郭文勳始終未於言詞辯論期日到場
    ，亦未提出書狀為聲明或陳述。　　
四、得心證之理由
(一)按繼承權之拋棄，係指繼承人於法定期間否認繼承對其發生
    效力之意思表示，即消滅繼承效力之單獨行為。而拋棄因繼
    承所取得之財產，係於繼承開始後，未於法定期間拋棄繼承
    權，嗣就其已繼承取得之財產予以拋棄，與拋棄繼承權之性
    質迥然有別。又繼承權之拋棄，固不許債權人依民法第244
    條第1項規定撤銷之，惟如拋棄因繼承所取得之財產，而將
    繼承所得財產之公同共有權，與他繼承人為不利於己之分割
    協議，倘因而害及債權者，債權人自得依民法第244條第1項
    行使撤銷權（最高法院106年度台上字第1650號判決、107年
    度台上字第453號判決意旨參照）。次按債務人所為之無償
    行為，有害及債權者，債權人得聲請法院撤銷之；債權人依
    第1項或第2項之規定聲請法院撤銷時，得並聲請命受益人或
    轉得人回復原狀。但轉得人於轉得時不知有撤銷原因者，不
    在此限，民法第244條第1、4項分別定有明文。而民法第244
    條第1、2項所稱之無償或有償行為，係以債務人與第三人間
    之行為有無互為對價關係之給付為其區別標準（最高法院10
    6年度台上字第1650號判決參照）。準此，債務人與其他繼
    承人所為之分割遺產協議，係於繼承開始後就已繼承取得之
    財產予以處分，應可認定為非基於身分上之人格法益所為，
    如該分割遺產協議與處分財產之行為已有害及債權人之債權
    ，債權人自得依民法第244條規定訴請撤銷，惟債權人主張
    前開行為係屬無償行為而訴請撤銷時，仍應以債務人與其他
    繼承人間就遺產分割協議及處分遺產行為彼此間並無互為對
    價關係之給付，且已害及債權人之債權為要件，始符法旨。
(二)經查，郭碧恭於109年8月14日死亡時遺有系爭不動產，繼承
    人為被告4人，均未辦理拋棄繼承，其應繼分比例各為4分之
    1，被告於109年10月30日為分割繼承協議書協議，協議由被
    告郭蔡彩鸞單獨繼承系爭不動產，並於同年11月3日辦理分
    割繼承登記完畢等事實，業據原告提出全方位地籍資料查詢
    系統清單、被告戶籍謄本、家事事件公告查詢結果、郭碧恭
    除戶謄本、繼承系統表、系爭不動產登記第一類謄本等件為
    證（見南司簡調卷第17至37、75至95頁），並有臺南市歸仁
    地政事務所110年8月30日所登記字第1100078726號函檢附之
    系爭不動產辦理分割繼承登記申請資料（含分割繼承協議書
    、遺產稅免稅證明書）附卷足稽（見南司簡調卷第59至72頁
    ），且被吿郭文維到庭陳述時未曾爭執，其餘被告對於原告
    主張之事實，已於相當時期受合法之通知，均未於言詞辯論
    期日到場爭執，亦未提出任何書狀或證據以供本院審酌， 
    經本院調查上開證據之結果，堪認原告上開主張為真實。
(三)被告郭文維於郭碧恭死亡後既未辦理拋棄繼承，依法應與其
    他被告共同繼承而公同共有系爭不動產，該公同共有權即失
    其人格法益性質，轉換為財產上之權利，被告郭文維卻與其
    他被告協議將系爭不動產分割由被告郭蔡彩鸞一人單獨取得
    ，並將系爭不動產辦理分割繼承登記完畢，性質上即為公同
    共有人間就公同共有物所為之處分行為，對未分割取得系爭
    不動產之被告郭文維而言，形式上應係無償行為。被告郭文
    維雖曾到庭辯稱其父郭碧恭生前希望錢能留給其母即被吿郭
    蔡彩鸞，因為母親沒有工作，其他被吿決定將郭碧恭遺產都
    留給母親等語，惟並未提出任何證據舉證以實其說，此部分
    所辯尚難採信。
(四)又被告郭文維積欠原告貸款債務428,339元及利息未償還，
    前經原告聲請強制執行，因被告郭文維無財產可供執行致未
    能執行等節，業據原告提出本院101年度司執字第6789號債
    權憑證可參（見南司簡調字卷第25-29頁），足認被吿郭文
    維已處於無資力之狀態。被吿郭文維繼承取得公同共有之系
    爭不動產，本應作為其對債權人總擔保之一部，被告間所為
    之系爭不動產分割協議，卻使被告郭文維將其取得對系爭不
    動產之公同共有權利無償讓與被告郭蔡彩鸞所有，導致其名
    下用以擔保受償之積極財產減少，足以影響被告郭文維清償
    債權人之能力，自屬有害及原告利益之行為無疑。從而，原
    告訴請撤銷被告間就系爭不動產分割協議之債權行為及分割
    繼承登記之物權行為，並請求被告郭蔡彩鸞塗銷系爭不動產
    之分割繼承登記，均核屬有據。
五、綜上所述，原告依民法第244條第1項、第4項之規定，請求
    撤銷被告間就系爭不動產之遺產分割協議之債權行為及分割
    繼承登記之物權行為，被告郭蔡彩鸞並應就系爭不動產所為
    分割繼承登記予以塗銷，均為有理由，應予准許。
六、本件事證已臻明確，兩造其餘攻擊、防禦方法及所提之證據
    ，經本院審酌後，認與判決之結果不生影響，爰不一一論列
    ，併此敘明。
七、訴訟費用負擔之依據：民事訴訟法第78條、第85條第1項、
    第87條第1項。
中　　華　　民　　國　 110　　年　　12　　月　　17　　日
                  臺灣臺南地方法院臺南簡易庭
                                  法  官  許育菱
以上正本證明與原本無異。
如不服本判決，應於送達後20日內，向本院提出上訴狀並表明上
訴理由，如於本判決宣示後送達前提起上訴者，應於判決送達後
20日內補提上訴理由書（須附繕本）。如委任律師提起上訴者，
應一併繳納上訴審裁判費。
中　　華　　民　　國　　110 　年　　12　　月　　20　　日
                                  書記官  吳采蓉
附表：
編號   郭碧恭所遺不動產地號或建號 面積 (平方公尺) 權利範圍 現登記所有權人 1 臺南市○○區○○段0000地號土地 74.95 全部 郭蔡彩鸞 2 臺南市○○區○○段00○號房屋（門牌號碼：臺南市○○區○○街 0段000巷0號） 87.48 全部 郭蔡彩鸞